【裁判字號】    89,再微,1
【裁判日期】    900627
【裁判案由】    再審之訴
【裁判全文】
臺灣士林地方法院民事判決  八十九年度再微字第一號
    再審原告    甲○○
    訴訟代理人  乙○○
    再審被告    丙○○
右當事人間請求再審之訴事件，再審原告對於本院民國八十九年七月二十八日所為之
八十八年度小上字第四號確定判決提起再審之訴，本院判決如左：
    主      文
再審之訴駁回。
再審訴訟費用由再審原告負擔。
    事實及理由
一、再審原告起訴主張：再審被告與訴外人何愛玉共同參加以再審原告為會首之民間
    互助會各一會，每會會款新台幣（下同）一萬元，期間自民國八十六年二月一日
    起至八十七年四月一日止，連會首共十五人次，於每月五日開標，再審被告於八
    十六年六月五日以一千三百五十元得標，標得會金十四萬四千一百五十元；訴外
    人何愛玉於八十六年五月五日由再審被告代理以一千三百元得標，由再審被告代
    理領取會款十四萬二千八百五十元。詎再審被告自八十七年二月五日起即拒絕履
    行交付會款每期本息一萬一千三百五十元之債務，至同年四月五日止共三期未付
    ，計三萬四千零五十元；再審被告同時代收訴外人何愛玉所繳納前開會款本息每
    期一萬一千三百元，三期共計三萬三千九百元，進而據為己有，拒絕轉交上訴人
    ，總計六萬七千九百五十元，雖屢經催索，均置之不理。惟再審被告竟以其對再
    審原告另有十萬元之借款債權，再審原告本給付訴外人蘇玉桃所開的支票予再審
    被告，資為清償，惟該支票並未兌現，故再審原告對再審被告之債務並未清償，
    而以再審被告對再審原告之借款債權與再審原告對再審被告之會款債權相抵銷。
    經原確定判決採認證人蘇玉桃之證詞，而認再審被告對再審原告有十萬元之借款
    債權，使再審被告行使抵銷權，而為再審被告勝訴判決。惟該判決所審酌之借款
    債權有違舉證責任分配原則並與經驗法則有違，且再審被告於訴訟上已自認訴外
    人何愛玉的互助會亦是伊的等語，詎本件確定判決竟認定再審原告與訴外人何愛
    玉另存有互助會契約，而認再審原告就何愛玉之會款部分，無權對再審被告請求
    ，顯與再審被告之自認有違，原判決適用法規顯有錯誤。又證人蘇玉桃於原審為
    虛偽陳述，使原判決採為基礎證據，訴外人梁台生就蘇玉桃之偽證犯行，已向台
    灣台北地方法院檢察署提出告發。再台灣高等法院八十八年度上訴字第四七二六
    號刑事判決訴外人蘇玉桃共同連續意圖為自己不法之所，以詐術使人將本人之物
    交付，處有期徒刑六月確定，依該判決附表編號第二八號所示，蘇玉桃受有詐欺
    罪判決之憑證包括本件第一審八十八年度湖小字第十號判決訴訟標的六萬七千九
    百五十元在內，另依台灣高等法院八十九年度附民字第五一二號刑事附帶民事訴
    訟確定判決蘇玉桃應連帶給付再審原告一百六十三萬三千六百元，該損害賠償判
    決金額亦包括本件訴訟標的六萬七千九百五十元，是該得使用之確定判決書證，
    足證蘇玉桃與再審被告顯有共同侵權行為，再審原告得於前訴訟程序中以此二判
    決為證物，而受有利之判決，是本院八十八年度小上字第四號確定判決，既具有
    民事訴訟法第四百九十六條第一項第一款、第十款、第十三款之再審事由，爰提
    起本件再審之訴對上開確定判決聲明不服，求為判決將上開原確定判決廢棄，並
    請求再審被告應給付再審原告六萬七千九百五十元，及自支付命令送達翌日起至
    清償日止，按年息百分之五計算之利息。
二、再審被告則以：伊確實參加以再審原告為會首之互助會（會單上所載會首「許正
    義」係上訴人之人頭），訴外人何愛玉亦係伊參加系爭互助會之人頭；確實未將
    再審被告及訴外人何愛玉應繳交的死會會款共計六萬七千九百五十元予再審原告
    ，惟因再審被告對再審原告另有十萬元之借款債權，再審原告本給付訴外人蘇玉
    桃所開的支票予再審被告，資為清償，惟該支票並未兌現，故再審原告對再審被
    告之債務並未清償，茲以再審被告對再審原告之借款債權與再審原告對再審被告
    之會款債權相抵銷，原判決為再審被告勝訴判決，並無違誤等語。
三、本件再審原告主張依民事訴訟法第四百九十六條第一項第一、十、十三款，提起
    再審之訴。惟按民事訴訟法第四百九十六條第一款所謂適用法規顯有錯誤，係指
    確定判決所適用之法規顯然不合於法律規定，或與司法院現尚有效之大法官會議
    解釋，或最高法院現尚有效之判例顯然違背者而言。又適用法規顯有錯誤，並不
    包括漏未斟酌證據及認定事實錯誤之情形在內，參照最高法院六十三年台上字第
    八八０號判例，八十年台上字第一二七一號判決均採相同見解。又解釋意思表示
    原屬事實審法院之職權，原確定判決不過就事實審法院所確定之事實為法律上之
    判斷，事實審法院解釋意思表示，縱有不當，亦不生適用法規顯有錯誤問題。最
    高法院六十三年台再字第六七號判例、六十四年台再字第一二０號判決參照。是
    法院參酌當事人所提出之證據，依公平合理原則解釋意思表示，自非所謂適用法
    規顯有錯誤。原審判決係以再審原告主張再審被告與訴外人何愛玉參加伊任會首
    之民間互助會，均已得標，惟自八十七年二月五日起渠等二人即未支付死會會款
    ，共計六萬七千九百五十元之事實，業據提出互助會會單為憑，再審被告復未否
    認其積欠被上訴人死會款三萬四千零五十元之事實，從而認定兩造間有互助會契
    約存在，再審原告就再審被告積欠未付之死會會款三萬四千零五十元及自支付命
    令狀繕本送達翌日即八十七年七月九日起至清償日止，按年息百分之五計算之利
    息部分，有債權存在。惟再審被告再舉證人蘇玉桃之證詞及蘇玉桃所簽發之支票
    ，證明再審原告積欠再審被告十萬元之債務，據以主張抵銷。原審據此而認定再
    審被告對再審被告有十萬元之債權，並以之抵銷再審被告對再審原告之會款債務
    ，是以原審判決就此部分之解釋並無不當；況揆諸前開判例解釋意旨，意思表示
    解釋縱有不當，亦非所謂適用法規顯有錯誤之說明，再審原告就原審證據取捨及
    事實認定之職權行使加以指摘等，均難謂原審確定判決有何適用法規顯有錯誤之
    再審事由。至再審原告以再審被告於原審時已自認訴外人何愛玉之互助會係再審
    被告所入會的，惟原審竟違返該自認之效果，而認再審原告就何愛玉之會款部分
    ，無權對再審被告請求，顯與再審被告之自認有違，原判決適用法規顯有錯誤云
    云。惟查，再審原告於原審係依互助會之法律關係，起訴請求再審被告返還伊自
    己的會款債權三萬四千零五十元，及再審被告代收訴外人何愛玉所繳納之會款三
    萬三千九百元，則依再審原告之主張，再審原告與訴外人何愛玉間另存在有合會
    契約，再審被告就三萬三千九百元部分之合會契約並非當事人，再審被告僅係代
    收訴外人何愛玉之會款三萬三千九百元，拒不返還，是再審原告依互助會契約請
    求再審被告此部分之代收款，顯係訴訟標的有誤，自於法未合，原審就此之認定
    ，亦無違誤，遑論，再審被告並未對於再審原告所指稱之代收何愛玉之會款乙節
    有何自認之情形。是原審此部分之認定亦無難認有何適用法規顯有錯誤之處。
四、次按證人、鑑定人或通譯就為判決基礎之證言、鑑定或通譯為虛偽陳述者，得提
    起再審之訴，民事訴訟法第四百九十六條第一項第十款固著有明文。惟同條第二
    復規定，前款情形，以宣告有罪判決已確定，或其刑事訴訟不能開始或續行非因
    證據不足者為限，得提起再審之訴，亦即，若以民事訴訟法第四百九十六條第一
    項第十款為再審事由提起再審之訴者，必須證人、鑑定人或通譯故為虛偽之陳述
    ，並經刑事判決確定，或雖證人、鑑定人、通譯故為虛偽陳述所涉之刑事訴訟程
    序不能開始或續行，乃基於其他法定原因而非證據不足者，始得提起。此亦有最
    高法院七十八年台上字第四一三號判例要旨可資參照。又該項所謂之非因證據不
    足，係指鑑定人、證人或通譯已死亡等相類情形，尚不包括鑑定人、證人或通譯
    非因故意而為之陳述，並因其缺乏主觀之犯意而無法開始或續行對其處罰之刑事
    訴訟程序，此觀該項係以「虛偽陳述」規定而非以「不實陳述」規定即知，亦即
    該項之適用須限於鑑定人、證人或通譯故意為不實之陳述，尚不包括過失陳述之
    情形。經查：再審原告雖主張原確定判決所採用抵銷債權之訴外人蘇玉桃之證詞
    有誤，並認其再審之訴符合民事訴訟法第四百九十六條第一項第十款之再審事由
    ，惟遍查全卷，再審原告並無法釋明證人蘇玉桃因故意不實之證詞，已遭刑事判
    決確定，或證人蘇玉桃雖故意為不實之證詞，惟該刑事訴訟程序並未開始或續行
    並非因證據不足，而係因其他法定原因所致。再審原告徒以伊已向台灣台北地方
    法院檢察署告發證人蘇玉桃偽證罪嫌為由，尚與前揭規定有違，再審原告認原判
    決所採用之證人蘇玉桃之證詞有誤，符合民事訴訟法第四百九十六條第一項第十
    款之再審事由等主張，尚與前開法條規定不合，而無理由。
五、第按當事人若發現未經斟酌之證物或得使用該證物者，固得提起再審之訴，惟必
    以該證物如經斟酌可受較有利之判決者為限，方得提起，民事訴訟法第四百九十
    六條第一項第十三款定有明文。亦即，若當事人發現之證物或得使用之證物經斟
    酌後無法受較有利之判決，即不得依前述之規定提起再審之訴。經查：再審原告
    主張台灣高等法院八十八年度上訴字第四七二六號刑事判決訴外人蘇玉桃共同連
    續意圖為自己不法之所，以詐術使人將本人之物交付，處有期徒刑六月確定，依
    該判決附表編號第二八號所示，蘇玉桃受有詐欺罪判決之憑證包括本件第一審八
    十八年度湖小字第十號判決訴訟標的六萬七千九百五十元在內，另依台灣高等法
    院八十九年度附民字第五一二號刑事附帶民事訴訟確定判決蘇玉桃應連帶給付再
    審原告一百六十三萬三千六百元，該損害賠償判決金額亦包括本件訴訟標的六萬
    七千九百五十元，是該得使用之確定判決書證，足證蘇玉桃與再審被告顯有共同
    侵權行為，再審原告得於前訴訟程序中以此二判決為證物，而受有利之判決，符
    合得提起再審之訴之要件。惟查：細繹前開判決僅係認定本件再審原告所主張之
    款項六萬七千九百五十元，已包含在蘇玉桃所詐欺之款項內，有前開判決影本在
    卷可憑，與再審被告本屬無涉，況縱認再審原告主張再審被告與蘇玉桃共同侵權
    行為屬實，惟原判決亦採信再審被告行使抵銷權，而使再審原告之債權消滅，亦
    即，上開判決書之內容縱經原審於判決時加以斟酌，亦無法得致對再審原告有利
    之判決。再審原告前述之主張，亦顯不符民事訴訟法第四百九十六條第一項第十
    三款之規定，而屬無據。
六、綜上所述，本件再審原告並無其所主張得提起再審之訴之再審事由，其本件再審
    之訴，於法顯有未合，自屬不應准許。
七、據上論結，本件再審原告之訴，並無理由，依民事訴訟法第七十八條，判決如主
    文。
中      華      民      國    九十    年      六      月     二十七     日
                            臺灣士林地方法院民事第二庭
~B審判長法官  俞慧君
~B法      官  周政達
~B法      官  王俊雄
右為正本係照原本作成。
本判決不得上訴。
中      華      民      國    九十    年      七      月      九       日
~B法院書記官  余淑芬


司法院資訊處製作；財團法人民間司法改革基金會備份。
